【裁判字號】    97,訴,2182
【裁判日期】    971127
【裁判案由】    妨害自由等
【裁判全文】
臺灣板橋地方法院刑事判決              97年度訴字第2182號
公  訴  人  臺灣板橋地方法院檢察署檢察官
被      告  戊○○
選任辯護人  洪三財律師
上列被告因妨害自由等案件，經檢察官提起公訴（96年度偵字第
13516 號），本院判決如下：
    主  文
戊○○無罪。
    理  由
一、公訴意旨略以：被告戊○○於民國96年4 月10日上午11時30
    分許，在臺北縣板橋市○○路○ 段30號之臺灣板橋地方法院
    簡易庭之大門前，因與乙○○有票據債務上之糾紛，於乙○○提起給付票款之訴訟中，夥同2 名不詳年籍姓名之成年男
    子，以「今天不把票交出來，不用回臺中」等語恐嚇乙○○
    之配偶丙○○，另由1 名不詳年籍姓名之人拉丙○○衣領，
    並以腳踹丙○○（傷害部分未據告訴），致丙○○心生畏懼
    ，乃電請仍在附近持有票據之乙○○到場，戊○○遂基於剝
    奪行動自由之犯意，強迫丙○○及乙○○至位於臺北縣板橋
    市○○路188 號3 樓之元信法律事務所簽和解書，並以「今
    天不交出票據、簽和解書，就不用回臺中」等語恐嚇乙○○
    、丙○○，並限制乙○○、丙○○離開事務所達2 至3 小時
    ，致乙○○、丙○○心生畏懼，乙○○乃交出安泰商業銀行
    板橋分行（票號AL0000000-0 ，6 張票，票面金額新臺幣（
    下同）580, 900元），並書立和解書，始得以離開。因認被
    告係犯刑法第302 條第1 項之私行拘禁罪、第304 條第1 項
    前段之脅迫使人行無義務之事罪、第305 條之恐嚇危害安全
    罪嫌等語。
二、按犯罪事實應依證據認定之，無證據不得認定犯罪事實；不
    能證明被告犯罪者，應諭知無罪之判決，刑事訴訟法第154
    條第2 項及第301 條第1 項，分別定有明文。次按認定不利
    於被告之事實，須依積極證據，苟積極證據不足為不利於被
    告事實之認定時，即應為有利於被告之認定，更不必有何有
    利之證據；又事實之認定，應憑證據，如未能發現相當證據
    ，或證據不足以證明，自不能以推測或擬制之方法，以為裁
    判基礎。而刑事訴訟法上所謂認定犯罪事實之積極證據，係
    指適合於被告犯罪事實之認定之積極證據而言，雖不以直接
    證據為限，間接證據亦包括在內；然而無論直接或間接證據
    ，其為訴訟上之證明，須於通常一般之人均不致有所懷疑，
    而得確信其為真實之程度者，始得據為有罪之認定，倘其證
    明尚未達到此一程度，而有合理之懷疑存在時，致使無從形
    成有罪之確信，根據「罪證有疑，利於被告」之證據法則，
    即不得遽為不利被告之認定（最高法院30年上字第816 號、
    29年上字第3105號、30年上字第1831號、40年臺上字第86號
    及76年臺上字第4986號判例意旨參照）。
三、公訴人認被告涉有前揭犯行，係以1 、被告於警詢及偵查之
    供述。2 、證人即告訴人丙○○於警詢及偵查中之證述。3
    、證人即告訴人乙○○於警詢及偵查中之證述。4 證人丁○○於偵查中之證述。5 、和解書1 紙。6 、監視器拍翻畫面
    6 張等證據資料，為其論斷之依據。訊據被告戊○○固坦承
    有於96年4 月10日上午11時30分許，在板橋地方法院簡易庭
    開庭結束後，與告訴人乙○○、丙○○一同前往位於臺北縣
    板橋市○○路188 號3 樓之元信法律事務所簽立和解書之事
    實，惟堅決否認涉有上開私行拘禁、脅迫使人行無義務之事
    、恐嚇等犯行，辯稱：伊是茂荃室內裝修工程股份有限公司
    （下稱茂荃公司）之負責人，當時公司發生週轉困難，伊寄
    6 張支票請丙○○幫伊調錢，支票到期後丙○○沒有把錢調
    給伊，也沒有把支票還給伊，伊會擔心所以去申報票據遺失
    ，伊因為這件事被法院以誣告罪判刑，上開支票並非丙○○
    承作茂荃公司工程之工程款，伊沒有夥同2 名不詳姓名之成
    年男子在板橋地方法院簡易庭大門口前，向乙○○、丙○○
    恫稱：「今天不交出票據、簽和解書，就不用回臺中」等語
    ，乙○○、丙○○是自願去律師事務所談和解、簽立和解書
    及還返上開支票，伊沒有限制及剝奪乙○○、丙○○之行動
    自由，也沒有脅迫他們簽立和解書等語。
四、經查：
(一)被告於96年4 月10日上午11時30分許，在臺灣板橋地方法院
    簡易庭開庭結束後，與告訴人乙○○、丙○○一同前往位於
    臺北縣板橋市○○路188 號3 樓之元信法律事務所簽立和解
    書之事實，業據被告於警詢、偵查及本院審理中供承在卷，
    且經告訴人乙○○、丙○○指訴綦詳，並有和解書1 紙在卷
    可稽（見96年度偵字第13516 號卷第22頁），此部分事實應
    堪認定。
(二)證人即告訴人乙○○於警詢時陳稱：伊先生丙○○於95年3
    月至95年7 月承包被告公司的室內裝修工程，工程完工後，
    被告將工程款580,900 元以開立6 張支票之方式郵寄給伊先
    生，之後伊先生因案被法院羈押，被告就將上開支票申報掛
    失止付，伊就對被告提起民事訴訟，在96年4 月10日至板橋
    地方法院簡易庭開庭，等待開庭時就有1 名男子對伊先生拍
    照，開庭結束後，伊先生要伊先行離開，後來伊先生打電話
    叫伊回簡易庭門口，伊一到簡易庭，被告叫我們上車，就帶
    我們到元信法律事務所簽和解書，事務所會議室內有伊和伊
    先生、被告、事務所助理甲○○及2 名男子，另有1 名男子
    坐在會議室外，當時被告說如果我們不簽和解書就不讓我們
    離開，伊和伊先生害怕遭遇不測，伊迫於無奈才簽和解書，
    並把6 張支票還給被告云云（見96年度偵字第13516 號卷第
    15 、16 頁），於偵查中具結證稱：96年4 月10日伊到板橋
    地方法院簡易庭開庭，在等開庭時，有1 位不明人士對伊先
    生說：「今天票一定要處理，不然就不用回臺中」，還說有
    人在外面等，我們為了安全，開完庭後就分開走，伊走到埔
    墘國小公車站前，伊先生打電話給伊，叫伊拿支票去簡易庭
    外面，伊走回簡易庭外，看到伊先生被好幾個人圍住，被告
    與其他不明人士要伊和伊先生一起去律師事務所，被告公司
    的會計楊小姐跟我們坐同一台車，是由不明人士開車，楊小
    姐坐副駕駛座，伊和伊先生坐後座，伊先生坐中間，另1 位
    不明人士坐在副駕駛座後面壓住伊先生，不讓他離開，到律
    師事務所後，強迫伊寫和解書，被告要伊把票交出來，否則
    今天不用回去，還說外面有很多人，我們也走不出去，事務
    所會議室內有伊和伊先生、被告、甲○○及2 名黑頭大漢，
    會議室外還有很多人坐著，伊和伊先生當時都很害怕，撐了
    2 、3 個小時，只好把票還給被告云云（見96年度偵字第
    13516 號卷第59至62頁），嗣於本院審理時具結證稱：96年
    4 月10日伊到板橋地方法院簡易庭開庭，伊先生在等開庭時
    ，有1 個長的黑黑壯壯的不明男子進到法庭旁聽席，跟伊先
    生嗆聲說「等一下開完庭就好看」，開完庭後，伊和伊先生
    先生分開走，伊走到埔墘國小公車站時，伊先生打電話給伊
    說他已經被人押走，叫伊把票拿過去，伊走回簡易法庭門口
    ，看到伊先生、被告及在旁聽席上向伊嗆聲的不明男子，另
    外還有4 個人及被告公司的會計小姐，他們叫我們寫和解書
    ，不要再告了，嗆聲的那名男子跟我們說如果不寫和解書，
    就不用回臺中了，對方就推伊及伊先生上車，嗆聲的那名男
    子用左手架住伊先生的右手臂上車，載我們到律師事務所，
    在事務所會議室內，嗆聲的那名男子說「要交出票據，還要
    簽和解書不然就不用回臺中」，當時被告也在會議室，我們
    有說要離開事務所，但是他們不讓我們走，而且會議室外還
    有坐小弟，現場的狀況讓伊很害怕，伊就簽和解書，把支票
    還給他們云云（見本院卷第23至32頁），核其上開供述，前
    後不一，證人乙○○上開證述之內容是否屬實，已非無疑。
(三)又參以證人即告訴人丙○○於警詢時陳稱：96年4 月10日上
    午11時，伊和伊太太乙○○與被告，因支票債務糾紛，到板
    橋地方法院簡易庭開庭，在開庭前有1 名男子對伊拍照，開
    完庭後，伊走到法庭門口，被告就拉住伊衣領，在被告身旁
    有3 名男子，另外在15公尺前有7 、8 名青年前來把伊圍住
    ，被告要伊把6 張支票還他，不然不讓伊回臺中，期間有1
    名男子踹伊肚子，伊就打電話叫伊太太把支票拿到簡易庭門
    口，伊老婆一到簡易庭，被告就叫我們上車，帶我們到元信
    法律事務所簽和解書，在事務所會議室裡有伊及伊太太、被
    告、甲○○、2 名男子，另有1 名男子在會議室外，被告表
    示如果我們不簽和解書就不讓我們離開，伊迫於無奈只好叫
    伊老婆簽和解書，把支票還給被告云云（見96年度偵字第13
    516 號卷第9 至13頁），於偵查中具結證稱：伊於96年4 月
    10 日 在板橋地方法院簡易庭開完庭走到門口時，被告就夥
    同一群人在門口等，被告要伊把支票還給他，還說如果支票
    不還給他，就不用回臺中，伊就打電話叫伊太太把支票拿回
    來，被告就請人開車過來，要伊跟伊太太搭車一起去律師事
    務所，他們沒有說不去會怎樣，但因為他們有很多人，伊不
    敢不去，在律師事務所會議室裡有伊及伊太太、被告、甲○○、2 名不明人士，律師拿已經寫好的和解書要伊太太簽名
    蓋章，被告及2 名不明人士說，不簽和解書就別想回去，伊
    當時很害怕云云（見96年度偵字第13516 號卷第32、33頁）
    ，復於本院審理時具結證稱：96年4 月10日在板橋地方法院
    簡易庭開庭前沒有發生什麼事，也沒有人來跟伊說什麼話，
    開完庭後，伊走出簡易庭，被告就拉著伊的領子，硬逼伊把
    支票交出來，當時在法院門口除了被告還有4 、5 個人，他
    們要伊把支票交出來才要放伊走，伊就打電話叫伊太太把支
    票拿回來，伊太太把票拿回來後，他們強押我們上車到律師
    事務所簽和解書，他們站在伊旁邊，沒有架住伊，伊是自己
    走上車，伊忘記他們有沒有推伊或拉伊上車，當時有1 個人
    踹伊肚子，為了我們的安全，我們只好上車，在律師事務所
    會議事裡有伊和伊太太、被告、甲○○、2 名不明人士，那
    2 名不明人士說如果不簽和解書，就不讓我們離開，伊太太
    只好簽和解書，把支票交給他們云云（見本院卷第32至37頁
    ），前後證詞反覆，是否可採，已非無疑。再互核證人乙○○、丙○○上開證詞，其2 人就在開庭前是否遭不明人士恫
    嚇、證人丙○○係自行上車或遭被告、不詳姓名之人士架住
    手臂強押上車、究係被告單獨對渠等恐嚇？抑或與不詳姓名
    之人士共同對渠等恐嚇等重要情節出入甚鉅，若如證人乙○○、丙○○所述遭被告夥同不詳姓名之人士恐嚇、限制及剝
    奪行動自由，脅迫簽立和解書等情，理當記憶深刻，斷無就
    上開親身經歷之重要事項有上開前後所述不一，或所陳情節
    不一之情事，是尚難僅憑證人乙○○、丙○○上開矛盾且有
    瑕疵之證述，遽為不利被告之認定。
(四)又依告訴人乙○○、丙○○指訴渠等於板橋地方法院簡易庭
    大門口前遭被告夥同不詳姓名之人士恐嚇、強押上車等情觀
    之，何以告訴人乙○○、丙○○竟未大聲呼喊求救？且告訴
    人乙○○自埔墘國小返回板橋地方法院簡易庭途中，亦有充
    裕時間報警處理，何以未立即撥打電話請求員警協助？顯與
    常情有悖。再者，倘告訴人乙○○、丙○○於96年4 月10日
    遭被告夥同不詳姓名之人士恐嚇、剝奪及限制行動自由，脅
    迫渠等簽立和解書，心理上已受到相當之壓迫，何以事隔14
    日始報警處理，此舉亦有可議之處。
(五)另證人即茂荃公司會計人員丁○○於偵查中具結證稱：當時
    茂荃公司資金有缺口，被告開立58萬多元的支票給丙○○，
    其中50萬元是請他幫公司調錢，其他8 萬多元是利息、發票
    的錢，但丙○○沒有給我們發票，也沒有給現金，而且一直
    找不到他，所以才去告他，伊和丙○○一起坐車到律師事務
    所，在律師事務所談和解時，沒有人對丙○○說如果不簽和
    解書就不讓他回臺中，他們談好和解，請律師寫和解書時，
    伊就出去外面了，他們簽和解書時，伊不在場等語（見96年
    度偵字第13516 號卷第51至53頁），於本院審理時亦結證稱
    ：被告叫伊寄6 張支票給丙○○，請他幫公司調錢，案發當
    天伊陪被告去開庭，開完庭後，伊沒有看到被告與丙○○發
    生肢體衝突，之後被告打電話給伊說他們已經講好了，要伊
    帶丙○○去律師事務所簽和解書，期間伊並沒有聽到有人說
    「不簽和解書就不讓你們回臺中」等語，他們在會議室裡簽
    和解書的過程伊沒有看到等語，核與證人即元信法律事務所
    助理甲○○於警詢中證述：伊當天開完庭後就直接回事務所
    ，被告打電話給伊說他們雙方要來事務所談和解，中午約12
    時許，被告、會計小姐、丙○○夫婦及2 名不詳姓名之男子
    共6 人一同至事務所談和解，談和解的過程相當平和，沒有
    看到脅迫的情形，雙方是在自願的情況下在和解書上簽名等
    語（見96年度偵字第13516 號卷第17、18頁），於偵查中具
    結證稱：本件和解是伊負責處理，因為丙○○要幫被告調錢
    ，結果沒調到，還把票拿去兌現，在談和解時沒有人說不簽
    和解書就不讓丙○○回臺中等語相符（見96年度偵字第1351
    6 號卷第41、42頁），告訴人乙○○、丙○○雖指稱：上開
    支票是承作被告公司之工程款云云，然渠等自始未能舉證以
    實其說，亦無從提出相關證據以供本院調查，是被告辯稱：
    伊開立上開支票是請丙○○幫公司調取現金，並非工程款糾
    紛，乙○○、丙○○是自願去律師事務所談和解、簽立和解
    書及返還支票等語，應非虛妄，堪予採信。
(六)至公訴人雖提出96年4 月10日上午11時30分許，板橋地方法
    院簡易庭門口監視錄影帶翻拍照片6 張（見96年度偵字第13
    516 號卷第25、26、27頁），欲證明被告有公訴人所指之上
    開犯行，惟觀諸卷附上開照片，人影均模糊不清，無法由該
    照片所顯示之身型、面容辨識照片中之人影為何人，是以上
    開照片自亦無從認定被告有公訴人所指之上開犯行。
五、綜上所述，告訴人乙○○、丙○○所為之指訴既有如前所述
    之瑕疵存在，已難遽予採信，復查無其他積極、確切之證據
    ，足認被告有恐嚇、私行拘禁、脅迫告訴人乙○○、丙○○
    使其等心生畏懼而為無義務之事，顯難僅憑告訴人等片面指
    訴，即率予遽認被告確有公訴人所指之前揭犯行，本件既不
    能證明被告犯罪，自應為被告無罪之諭知。
據上論斷，應依刑事訴訟法第301條第1項，判決如主文。
本案經檢察官鄭潔如到庭執行職務。
中    華    民    國    97    年    11    月    27    日
                  刑事第十六庭  審判長法  官  李君豪
                                      法  官  何燕蓉
                                      法  官  錢衍蓁
上列正本證明與原本無異。
如不服本判決，應於判決送達後10日內敘明上訴理由，向本院提
出上訴狀 (應附繕本) ，上訴於臺灣高等法院。其未敘述上訴理
由者，應於上訴期間屆滿後20日內向本院補提理由書「切勿逕送
上級法院」。
                                      書記官  陳淑怡
中    華    民    國    97    年    10    月    27    日


司法院資訊處製作；財團法人民間司法改革基金會備份。
